臺灣高雄地方法院刑事判決　　　　　　　93年度訴緝字第63號
公　訴　人　臺灣高雄地方法院檢察署檢察官
被　　　告　丙○○
選任辯護人　陳慧博律師
上列被告因偽造有價證券案件，經檢察官提起公訴（九十年度偵
續字第七九號），本院判決如下：
    主  文
丙○○無罪。
    理  由
壹、程序方面：按被告以外之人於偵查中向檢察官所為之陳述，
    除顯有不可信之情況者外，得為證據，刑事訴訟法第一百五
    十九條之一第二項亦定有明文，本件證人丁○○於檢察官偵
    查中所為之證述內容，業經其具結擔保其證詞之真實性，且
    經本院提示後，公訴人、被告及其辯護人對該陳述之證據能
    力不爭執，是並無顯有不可信之情況，自應具有證據能力，
    先為敘明。
貳、實體方面
一、公訴意旨略以：被告丙○○於民國八十七年六月二十一日，
    向丁○○借款新臺幣（下同）二十萬元，月息一萬二千元，
    惟被告支付利息情形並不正常，丁○○遂於八十八年五月間
    ，要求被告找人擔保前開二十萬元之本金與所欠利息，而被
    告明知未得其妹乙○○之同意、授權，竟於八十八年五月二
    十五日，在高雄市某處「麥當勞」速食店內，偽造乙○○為
    發票人之署押一處與印文二枚，而偽造完成票據號碼ＣＨ四
    二一七０九號、面額三十萬元之本票一張，並將之交付與丁○○，嗣於八十九年三月二十六日蔡季杏代被告清償前開本
    金二十萬元、被告之夫董鴻國代為清償部分利息後，丁○○
    即轉向發票人乙○○提示遭拒，而由丁○○之妻陳金籠以貸
    款人身分提出告訴，因認被告涉犯刑法第二百零一條第一項
    之意圖供行使之用而偽造有價證券罪嫌。
二、按被告未經審判證明有罪確定前，推定其為無罪；犯罪事實
    ，應依證據認定之，無證據不得認定犯罪事實。又不能證明
    被告犯罪者，應諭知無罪之判決，刑事訴訟法第一百五十四
    條、第三百零一條第一項分別定有明文。次按，認定犯罪事
    實所憑之證據，雖不以直接證據為限，間接證據亦包括在內
    ，然而無論直接證據或間接證據，其為訴訟上之證明，須於
    通常一般人均不致有所懷疑，而得確信其為真實之程度者，
    始得據為有罪之認定，倘其證明尚未達到此一程度，而有合
    理之懷疑存在時，即難遽採為不利被告之認定，最高法院著
    有七十六年臺上字第四九八六號判例可資參照。又依刑事訴
    訟法第一百六十一條第一項規定，檢察官就被告犯罪事實，
    應負舉證責任，並指出證明之方法。因此，檢察官對於起訴
    之犯罪事實，應負提出證據及說服之實質舉證責任。倘其所
    提出之證據，不足為被告有罪之積極證明，或其指出證明之
    方法，無從說服法院以形成被告有罪之心證，基於無罪推定
    之原則，自應為被告無罪判決之諭知，最高法院亦著有九十
    二年臺上字第一二八號判例可參。
三、公訴人認被告丙○○涉犯偽造有價證券罪嫌，無非係以證人
    丁○○之陳述、被告於本院八十九年度雄簡字第二二四四號
    乙案中所提答辯狀之內容及前開本票為論罪依據。然訊據被
    告則堅決否認有何偽造有價證券犯行，辯稱：前開本票上之
    乙○○簽名及蓋印均非伊所為，伊僅有在該本票後面背書而
    已，前開本票係丁○○在「麥當勞」速食店內，連同一張日
    期為八十八年五月二十五日、債務人為乙○○、借款金額為
    三十萬元之借據一起提出，且丁○○提出上開本票及借據時
    ，其上之內容及乙○○之簽名、蓋印均已填妥，本件以乙○○名義簽發之本票，實非伊所偽造等語。經查：
(一)、本件票據號碼ＣＨ四二一七０九號、票面金額三十萬元、發
    票日係八十八年五月五日、發票名義人為乙○○之本票，並
    非乙○○所親自簽發或授權他人簽發之事實，為被告所不爭
    執，且前經乙○○提出確認前開本票債權關係不存在之訴以
    為主張，並由本院以八十九年度雄簡字第二二四四號民事判
    決判決乙○○勝訴確定在案，業據本院調取該案卷宗核閱無
    誤，復參以上開本票上之書寫字跡，經與前開民事案件承審
    法官當庭命乙○○書寫之筆跡比對結果，二者之運筆方式、
    形態、走勢均不相同，顯非同一人所書寫，堪以認定。而本
    件本票上之「乙○○」簽名，是否係被告親為乙節，業據被
    告堅詞否認如前，且證人丁○○亦陳述主張：前開本票上之
    字跡，伊確定不是被告之筆跡等語（見偵二卷第七七頁背面
    ），雖本院先後將前開本票及被告平日、當庭書寫之字跡，
    送請內政部警政署刑事警察局與法務部調查局鑑定之結果，
    該二機關均以所提供之參對資料不足，而認無法鑑定，有內
    政部警政署刑事警察局九十三年十二月十三日刑鑑字第０九
    三０二四三八五六號函（見本院卷第一一二頁）及法務部調
    查局九十四年四月十二日調科貳字第０九四００一四五三七
    ０號函（見本院卷第一三八頁）附卷可佐，然經本院比對該
    等字跡，上開本票上「乙○○」之簽名與被告所書寫之筆跡
    ，二者之運筆方式、形態、走勢均相異甚多，是上開本票上
    「乙○○」之簽名，當非被告所親為乙節，亦堪認定。又證
    人丁○○指稱前開本票係由被告在「麥當勞」速食店所提出
    並交付與伊（詳後述），然被告則以前詞抗辯，是前開非乙○○所親自簽發或授權他人簽發之本票，究係被告或證人丁○○所提出，實為本件審酌之重點。
(二)、證人丁○○雖於本院審理中證述：伊有借錢與被告，但未借
    款與乙○○，當初被告向伊借貸本件三十萬元款項時，其還
    款能力不佳，而介紹人甲○○說被告妹妹在教書，願意替被
    告擔保，伊因此委託甲○○去處理由乙○○開立本票及借據
    以為擔保之事宜，嗣被告在「麥當勞」速食店將本件以乙○○名義簽發之本票及以乙○○為債務人所簽立之借據交付與
    伊，伊並要求同時亦在場之甲○○簽立切結書，用以確保甲○○確實有去找乙○○處理本件擔保借款事宜，又在「麥當
    勞」速食店時，被告僅有在本票上背書及在借據之連帶保證
    人欄下簽名，而伊僅有因被告與甲○○不知道陳金籠之住址
    ，而在借據上填寫陳金籠之住址云云（見本院卷第一六八至
    一七五頁），然與另一證人甲○○於本院審理中證述：本件
    以乙○○名義簽發之本票，係丁○○連同借據一起拿出來的
    ，丁○○拿出上開本票與借據時，上面之內容均已填載完畢
    ，伊僅有在借據之見證人欄下簽名，又本件伊所簽立之切結
    書，是伊依照丁○○給伊的草稿抄寫而成的，寫該切結書之
    用意，丁○○說是希望能因此讓乙○○出來替被告還款等語
    （見本院卷第一六四至一六八頁）不相符合，而證人甲○○
    上開證述內容，則與被告前開辯詞互符一致，復參以本件以
    乙○○名義為債務人所簽立之借據，證人丁○○證稱因被告
    不清楚陳金籠之住址，故該借據上陳金籠之住址是由其在「
    麥當勞」速食店內當場填寫，借據內其餘內容則非其所填寫
    ，惟該借據內同時亦有陳金籠之身分證統一編號（見偵二卷
    第二三頁），則依證人丁○○之證詞，被告既不知悉陳金籠
    之住址為何，何以能夠知悉較住址更具私密性之身分證統一
    編號，並將之先填妥於上開借據之內，連同本件本票一起提
    出交與丁○○？此實與一般常理有違，顯見證人丁○○之證
    詞並無足採。此外，證人丁○○於本院審理中另證稱：伊先
    後借款與被告多次，除本件之借據外，其餘借款之借據中，
    被告於八十七年七月二十九日、同年九月二十一日，分別借
    款八萬七千元、二十萬元之借據，係伊在被告面前所填寫，
    而被告於八十七年十月八日、八十八年一月二十五日、同年
    五月二十六日、同年八月六日，分別借款五萬七千五百元、
    八萬元、十萬元、三萬二千元之借據，係被告在伊面前所當
    場書寫等語（見本院卷第一七二頁），可知，證人丁○○不
    論於本件三十萬元借款之前後多筆借款，均會於被告面前，
    由丁○○本身或由被告簽立借據，以求謹慎，惟其竟於金額
    較其他次借款為高之本件借款，反而委託甲○○代為處理，
    在從未見過乙○○、聽聞乙○○同意為被告擔保之情形下，
    任由被告及甲○○自行提出借據、本票即為本件借款，而與
    其先前之處理方式及一般常情不符，益證證人丁○○陳稱本
    件本票係由被告提出乙節，實難採信。
(三)、雖證人甲○○於八十八年五月二十六日簽立之切結書，其內
    容記載：本人於八十八年五月二十六日接受委託承辦乙○○
    向陳金籠借貸三十萬元之業務，對於債務人乙○○之身分資
    料已當場查對無訛，並由其本人當場親自簽發借貸文件，如
    有虛偽不實，願負法律責任等語（見偵一卷第九七頁），然
    本件三十萬元之借款，並非乙○○所借貸，業據被告及證人
    丁○○、甲○○陳述如前，則證人甲○○於簽立上開切結書
    之時，不論係被告或證人丁○○、甲○○，均已知悉上開切
    結書之內容係屬虛偽，是尚難以該切結書之記載，據以推論
    本件本票係被告所提出。至被告於本院八十九年度雄簡字第
    二二四四號乙案中，於八十九年九月二十五日所提之答辯狀
    ，其內容雖記載：於是便將丁○○交給我的擬好的借據、本
    票，照章抄寫，並應從丁○○之的要求，以乙○○名義書立
    ，交付丁○○收執等語（見本院八十九年度雄簡字第二二四
    四號卷第五十頁），然查，本件本票上「乙○○」之簽名，
    並非被告所為，業已敘述如前，且無論依證人丁○○、甲○○前開於本院審理中之證詞，或係其二人歷次於偵訊中之陳
    述，均未陳稱被告有在「麥當勞」速食店當場填寫本件借據
    、本票之情，是被告上開答辯狀內之記載，顯屬虛詞，無由
    為不利於被告之認定。
四、綜上所述，公訴人認被告涉嫌偽造有價證券所憑之證據，尚
    未達於通常一般之人均不致有所懷疑，而得確信其為真實之
    程度，依刑事訴訟制度「倘有懷疑，即從被告之利益為解釋
    」、「被告應被推定為無罪」之原則，即難據以為被告不利
    認定。此外，復查無其他積極之證據，足資認定被告有何偽
    造有價證券犯行，自屬不能證明被告犯罪，依首開說明，自
    應為被告無罪之諭知。
據上論斷，應依刑事訴訟法第三百零一條第一項，判決如主文。
本案經檢察官林美靜到庭執行職務。
中　　華　　民　　國　　九十四　　年　八　月　二十三　日
                  刑事第六庭    審判長法　官 蔡國卿
                                      法  官 林俊寬
                                      法  官 陳君杰
以上正本證明與原本無異。
如不服本判決，應於判決送達後十日內，向本院提出上訴狀。
中　　華　　民　　國　　九十四　　年　八　月　二十三　日
                                      書記官 陳昱良
